# Efficacité interne du système

{{< include _setup.qmd >}}

Le présent chapitre aborde la question de l'efficacité interne du système à travers l'analyse de la question du redoublement et de l'abandon.


## Le redoublement


### Rappel Méthodologique

:::{.callout-note appearance="simple"}

La question de redoublement est souvent abordé à travers le taux de redoublement et le pourcentage de redoublement. Ce sont deux indicateurs très proches mais qui sont légèrement différents dans leur interprétation et dans leur calcul.

### 1. Le taux de redoublement {.unnumbered}

Le taux de redoublement est la proportion des redoublants dans une classe i à une année
donnée t par rapport à l’effectif des élèves dans cette même classe i l’année précédente (t-1). 

En désignant NR, l'éffectif des redoublements de la classe i de l'année t, et ET, l'effectif total de la classe i de l'année t-1, le taux de redoublement est calculé par la formule suivante:

$$
TR = \frac{NR_{i,t}}{ET_{i,t-1}}
$$

### 2. Le pourcentage de redoublement {.unnumbered}

Le pourcentage de redoublants est la proportion de redoublants dans une classe (ou dans un cycle). 

En désignant NR, l'éffectit des redoublements de la classe i de l'année t, et ET, l'effectif total de la classe i de l'année t, le pourcentage de redoublement est calculé par la formule suivante:

$$
PR = \frac{NR_{i,t}}{ET_{i,t}}
$$
:::



### Implémentation 

Pour calculer le taux et le pourcentage de redoublement avec les données de l'enquête MICS, la démarche est la suivante:

* On crée une variable qui mesure le redoublement;
* Cette variable est égale 1 si la personne a redoublé la classe, c'est à dire 
  + La personne a fréquenté le même niveau l'année précédente et l'année en cours ```ED16A==ED10A``` **ET** 
  + La personne a fréquenté la même classe l'année précédente et l'année en cours ```ED16B==ED10B``` **ET**
  + La personne fréquente bien un niveau l'année en cours ```ED16A!=.```.
  

```{r}

hl <- hl |>
  mutate(
    red = case_when(
      (ed16a == ed10a) & (ed16b == ed10b) & !is.na(ed16a) ~ 1,
      !is.na(ed16a)   ~ 0
    ),
    drop = case_when(
      ed9 != 1 ~ 1,
      .default = 0
    )
  )


hl_design <- hl %>% 
  as_survey_design(weights = hhweight)


TR <- hl_design |> 
  group_by(ed16a,ed16b) |> 
  summarise(TR = survey_mean(red,na.rm = TRUE)*100)

PR <- hl_design |> 
  group_by(ed16a,ed16b) |> 
  summarise(PR = survey_mean(red,na.rm = TRUE)*100)

hl_design |> 
  group_by(ed16a) |> 
  summarise(ens1 = survey_mean(red,na.rm = TRUE)*100)










```



## Les abandons


### Rappel Méthodologique

:::{.callout-note appearance="simple"}

### 1. Le taux brut de scolarisation {.unnumbered}



$$
TBS = \frac{ES}{PAS}
$$
:::



```{r}

hl_design |> 
  group_by(ed16a,ed16b) |> 
  summarise(survey_mean(drop,na.rm = TRUE)*100)
```


## Le Coefficient d'éfficacité interne





### Rappel Méthodologique

:::{.callout-note appearance="simple"}

### Le coefficient d'éfficacité interne



$$
TBS = \frac{ES}{PAS}
$$
:::







