# Préparation des données {.unnumbered}

{{< include _setup.qmd >}}

Cette partie aborde les différentes parties préparatoire à l'analyse des données. On suppose dans ce document que les données ont été apurées.

## Présentation de l'enquête MICS

L'enquête MICS est l'une des enquêtes les plus utilisées pour l'analyse sectorielle de l'éducation dans les différents pays. La section consacrée à l'éducation est assez documentée et prend en compte les différents secteurs de l'éducation. La base des données comporte les données suivantes:

* hl: Ce modeule regroupe les caractéristiques des membres de menages y compris la section éducation. Le poids de ponderation des membres du menages est ```hhweight```
* wm: Ce module porte sur les femmes agées de 15-49 ans et le poids de sondage est ```wmweight```
* mn: Ce module porte sur les hommes agés de 15-49 ans et le poids de sondage est ```mnweight```
* fs: Cette base regroupe les informations sur les enfants de 5 à 17 ans selectionnés de manièere aléatoire ```fsweight```
* ch: Cette base regroupe les informations sur les enfants de moins de 5 ans. Le poids de sondage de ces enfants est ```chweight```

## Les packages de R necessaires

Pour l'analyse des données, les packages suivants seront necessaires:

```{r}
#| warning: false
#| message: false

library(tidyverse)  # Pour la manipulation des données
library(haven)      # pour l'importation des données du format SPSS dans R
library(labelled)   # Pour les labelles des variables
library(expss)      # Pour le formatage des tableaux dans R
library(xlsx)       # pour exporter les données dans Excel
library(naniar)     # pour remplacer les données vides avec la fonction replace_with_na 
library(here)       # Pour le chemin des données
library(survey)     # Pour la manipulation des données
library(srvyr)      # pour la manipulation des données pondérées avec le style dplyr
library(rio)        # Pour l'importation des données

```



## Importation des données

Les bases sont importées avec la fonction ```here ()``` pour spécifier l'emplacement des bases de données qui sont dans le dossier ```data``` et ```import``` du package ```rio```.

```{r}
#| warning: false
#| message: false

hl <- import(here("data/mics/hl.sav")) |> as_tibble() # Importation de la base hl
wm <- import(here("data/mics/wm.sav")) |> as_tibble() # Importation de la base wm
mn <- import(here("data/mics/mn.sav")) |> as_tibble() # Importation de la base mn
fs <- import(here("data/mics/fs.sav")) |> as_tibble() # Importation de la base fs
ch <- import(here("data/mics/ch.sav")) |> as_tibble() # Importation de la base ch


```


## Creation de quelques variables d'interêt


```{r}
# Création d'une variable age pour les différents niveau scolaire

hl <- hl |> 
  mutate(
    age_school = case_when(
    schage>= 6 & schage <= 11 ~  1,
    schage>= 12 & schage <= 15 ~ 2,
    schage>= 16 & schage <= 18 ~ 3,
    .default = NA
  ))

val_labels(hl$age_school) <- c("Primaire" = 1, "Secondaire 1" = 2,"Secondaire 2" = 3)


cross_cases(hl,HL4,age_school)

cross_cpct(hl,HL4,age_school)

```



## Fonction pour calculer les taux

Etant donné que la plupart des indicateurs de l'éducation élaborer à partir des enquêtes ménages sont des taux, nous allons écrire une fonction pour nous permettre de calculer ces taux plus rapidement

```{r}
#| eval: false


#' numérateur : le numérateur du taux
#' dénominateur: le dénominateur du taux


taux <- function(numerateur,denominateur){
    survey_total({{numerateur}},rm = TRUE)/survey_total({{denominateur}},na.rm = TRUE)
  
}

val_labels(hl$HH6) <- c(Urbian = 1, Rural = 2)
val_labels(hl$HH7) <- c("Maritime" = 1, "Plateaux" = 2,"Centrale" = 3, "Kara" = 4,"Savanes" = 5, "Lomé Commune" = 6, "Golfe Urbain" = 7)
val_labels(hl$HL4) <- c(Masculin = 1, Feminin = 2)

val_labels(hl$windex5) <- c("Les plus pauvres" = 1, "Second" = 2, "Moyen" = 3, "Quatrième" = 4,"Les plus riches" = 5)


```




## Fusion des données






## Creation de nouvelles variables et leur labelisation





